【裁判字號】    89,台上,1717
【裁判日期】    890728
【裁判案由】    債務人異議之訴
【裁判全文】
最高法院民事判決                              八十九年度台上字第一七一七號
    上  訴  人  華豐鋼鐵鍛造廠股份有限公司
    法定代理人  王    忍
    訴訟代理人  顧立雄律師
                經雯貴律師
    被 上訴 人  甲○○○
右當事人間因債務人異議之訴事件，上訴人對於中華民國八十八年五月四日台灣高等
法院第二審判決（八十七年度上字第一一八二號），提起上訴，本院判決如左：
    主  文
原判決廢棄，發回台灣高等法院。
    理  由
本件上訴人之法定代理人業已變更為王忍，茲據其具狀聲明承受訴訟，核無不合，先
予明。
次查，上訴人主張：被上訴人執有如第一審判決附表所示二紙本票（下稱系爭本票）
，並無取得之原因關係存在，應不得對伊主張票據上權利。退步言之，縱認被上訴人
有取得系爭本票之原因關係，然因被上訴人與訴外人王運選（已故）、李曾健、陳蓉
先等人，於民國八十一年七月至同年十二月間，共同侵占伊款項新台幣（下同）一億
五千三百萬元，或其為王運選之繼承人，伊對被上訴人有損害賠償債權存在，並經伊
向被上訴人表示以之與系爭本票債權為抵銷，被上訴人之系爭本票債權亦已不存在。
詎被上訴人竟聲請台灣板橋地方法院（下稱板橋地院）裁定准就系爭本票強制執行，
並執該本票裁定向台灣士林地方法院（下稱士林地院）聲請查封伊動產，而損害伊權
益等情，爰求為確認被上訴人持有之系爭本票票據權利不存在，並命其返還系爭本票
予伊，暨撤銷士林地院八十六年度執字第五八○○號強制執行事件之執行程序之判決
。
被上訴人則以：伊係因上訴人向伊借貸二千萬元，嗣陸續清償部分本息，而換發取得
系爭本票，故伊取得系爭本票並非無原因關係存在。又伊亦未侵占上訴人之款項，已
經原法院刑事庭判決伊無罪確定在案，上訴人主張以其對伊之損害賠償債權與系爭本
票債權為抵銷，即屬無據。而上訴人對於系爭本票為真正，既不爭執，則伊聲請本票
裁定，並為強制執行，自無不合等語，資為抗辯。
原審將第一審所為被上訴人敗訴判決廢棄，改判駁回上訴人之訴，係以：被上訴人聲
請板橋地院裁定准就系爭本票強制執行，並執該本票裁定向士林地院聲請查封上訴人
動產之事實，為兩造所不爭，並有系爭本票及民事裁定可稽，且經第一審法院士林地
院調取執行卷宗核閱無訛，固屬真實。惟按票據行為，為不要因行為，執票人不負證
明關於取得票據原因之責任。票據債務人如主張其與執票人間並無為票據行為之原因
關係存在，自應由該債務人就票據原因關係不存在之事實，負舉證之責任。查上訴人
對於被上訴人執有之系爭本票為真正，既不爭執，則其抗辯被上訴人取得系爭本票之
原因關係不存在，依上說明，自應負舉證之責，是以上訴人主張被上訴人應就其取得
系爭本票之原因關係存在之事實，先負舉證責任，即不足採。況依證人王秉瑾（原判
決誤載為王秉謹）在原審所為之證言，足認兩造間素有金錢往來，被上訴人嗣經換發
而取得系爭本票，亦即被上訴人取得系爭本票非無借貸以外之其他原因關係（即換票
之關係）存在，上訴人主張被上訴人取得系爭本票並無原因關係存在，亦不足採。又
上訴人自訴被上訴人與訴外人王運選、李曾健等人共同侵占其款項，已經原法院刑事
庭判決被上訴人無罪確定在案，有刑事判決可稽。此外，上訴人亦未能舉證證明被上
訴人有侵占其金錢或對其負有債務，其片面主張抵銷，殊難採取。至於上訴人於準備
程序終結後，聲請傳訊證人黃宏郎，因待證事實與被上訴人無關，而無傳訊之必要，
或參照民事訴訟法第二百七十六條之規定，不予斟酌。綜上所述，被上訴人對於上訴
人既有系爭本票之票據權利存在，其聲請板橋地院裁定准就系爭本票強制執行，並據
以聲請士林地院查封上訴人之財產，即無不合，且上訴人亦未舉證其有何消滅或妨礙
被上訴人請求系爭本票債權事由之發生，從而上訴人請求確認被上訴人持有之系爭本
票票據權利不存在，及被上訴人應將系爭本票交還予上訴人，暨撤銷士林地院八十六
年度執字第五八○○號強制執行事件之執行程序，自屬無據，不應准許等詞，為其判
斷之基礎。
按執票人就其取得票據之原因，固無須舉證證明，惟執票人主張票據係發票人向其借
用款項而簽發，如為發票人所否認，即應就雙方有此消費借貸關係存在之事實，負舉
證責任。查原審雖依證人王秉瑾所為之證詞，認定被上訴人係因換票而取得系爭本票
，但用以交換系爭本票之原本票，被上訴人辯稱係基於兩造間之消費借貸關係所取得
（見原審卷六七頁），是兩造間之消費借貸關係是否存在，與被上訴人有無取得系爭
本票之原因關係，所關頗切。而被上訴人所辯之兩造間消費借貸關係，上訴人於事實
審即一再否認其存在，依上說明，上訴人主張應由被上訴人就此消費借貸關係之存在
，負舉證之責任，是否全不足採，自非無疑。倘上訴人上開舉證責任分配之主張，堪
予採取，而由王秉瑾所為之證言以觀，其似未親自聞見上訴人向被上訴人借款，亦即
依王秉瑾之證言尚不能認定兩造間有消費借貸關係存在，則原審僅憑該證言，遽認被
上訴人因換票取得系爭本票非無原因關係存在，即嫌速斷。次查，上訴人表示與系爭
本票債權抵銷之損害賠償債權，其主張該損害賠償債權係因已故之訴外人王運選與訴
外人李曾健、陳蓉先共同侵占上訴人款項，被上訴人為王運選之繼承人，依法應繼承
其債務而取得，並提出眾信聯合會計事務所會計師劉水恩之複合報告為證，且劉水恩
亦證稱上訴人資金流動有異常（見一審卷一八至二八、五○頁），而王運選業已死亡
，被上訴人為其繼承人，似又為被上訴人所不爭，故上訴人上開主張及舉證，攸關其
抵銷之主張是否可採，若屬可採，則被上訴人執有之系爭本票債權即告不存在，應不
得行使該等本票之票據權利。原審就此上訴人之重要攻擊方法，未於判決理由項下說
明其取捨之意見，遽予駁回上訴人之訴，亦有判決不備理由之違法。上訴論旨，指摘
原判決不當，求予廢棄，非無理由。
據上論結，本件上訴為有理由。依民事訴訟法第四百七十七條第一項、第四百七十八
條第一項，判決如主文。
中      華      民      國    八十九    年      七      月    二十八    日
                              最高法院民事第一庭
                                  審判長法官  李  錦  豐
                                        法官  楊  鼎  章
                                        法官  吳  麗  女
                                        法官  陳  國  禎
                                        法官  陳  重  瑜
      右正本證明與原本無異
                                              書  記  官
中      華      民      國    八十九    年      八      月     十四     日


司法院資訊處製作；財團法人民間司法改革基金會備份。
